臺灣臺中地方法院民事判決　八十九年度訴字第三四七八號
　　原　　　告　乙○○
　　　　　　　　戊○○
　　訴訟代理人　己○○
　　被　　　告　甲○○
　　　　　　　　庚○○
　　　　　　　　丁○○
　　　　　　　　丙○○
　　被　　　告　辛○○
右當事人間請求遷讓房屋等事件，本院判決如左：
    主      文
原告之訴及假執行之聲請均駁回。
訴訟費用由原告連帶負擔。
    事      實
甲、原告方面：
  壹、聲明：
    一、被告應自坐落台中縣后里鄉○○○段第六○二之一○、六○二之九九、六○
        二之一○三地號土地上之建物門牌台中縣后里鄉○村路四八二巷六號房屋，
        即如附圖所示Ａ部分面積○．○○八五公頃、Ｂ部分面積○．○一○○公頃
        、Ｅ部分面積○．○○一六公頃遷出，將該房屋返還原告，並將坐落同段第
        六○二之一○、六○二之九九地號上開Ａ、Ｂ部分以外之空地交還原告。
    二、被告應自民國八十七年七月二十三日起至交還前項房地之日止，按月連帶給
        付原告新台幣（下同）八千四百六十四元。
    三、願供擔保請准宣告假執行。
  貳、陳述：
    一、坐落如聲明所示之房屋及系爭第六○二之一○、六○二之九九地號土地為原
        告因繼承其父即訴外人張漢卿而取得所有權，並於八十七年七月二十三日辦
        妥繼承登記，雖系爭房屋部分占用之同段第六○二之一○三地號土地非原告
        所有，但房屋為獨立之不動產，與土地無關。詎被告未經原告同意予以占用
        系爭房地，侵害原告所有權，為此本於所有權，依民法第七百六十七條之規
        定，請求被告返還。
    二、又被告無權占用系爭房地，受有相當於租金之不當得利，致原告受有損害，
        依不當得利及共同侵權行為之法律關係，被告應予賠償，爰依土地法第一百
        零五條準用同法第九十七條之規定，請求被告應自無權占有之日即八十七年
        七月二十三日起至系爭房地返還日止，按月給付原告相當於租金之損害。而
        系爭第六○二之一○、六○二之九九地號土地，面積分別為四百八十二平方
        公尺及七十平方公尺，當期申報地價為每平方公尺為一千八百四十元，故系
        爭第六○二之一○、六○二之九九地號土地之申報總額為一百零一萬五千六
        百八十元，依該申報總額年息百分之十計算，原告每月相當於租金之損害為
        八千四百六十四元。
  參、對被告抗辯所為之陳述：
    一、被告所提之「不動產處理及膳養合議契約」（下稱系爭「膳養契約」），不
　　　　僅訴外人張漢卿生前從未提及，且核對其簽名、印章亦與訴外人張漢卿請求鈞院認
　　　　證之代筆遺囑所示簽章不符，故被告否認上開契約之真正。況依代筆遺囑內容所示
　　　　，訴外人張漢卿之遺產可分兩大項，一為系爭房地，另一為坐落同段之第六○二之
　　　　一○○、六○二之一○三、六○二之一○二、六○二之八○地號四筆土地暨該地上
　　　　建號第一○九五號房屋即門牌南村路四九二號，前者由原告繼承，後者由被告繼承
　　　　，是被告不慮生活無著，訴外人張漢卿實無立此契約之必要。苟確曾立此契約，情
　　　　理上亦應於遺囑指定前者由被告繼承，後者由原告等繼承，以免因使用發生爭執，
　　　　是此契約應為不實。退一步言，縱此契約為真正，不僅此契約與上開遺囑之指定兩
　　　　造繼承範圍不符，訴外人張漢卿應已有變更，不同意被告甲○○之使用。且此契約
　　　　之性質，至多為借貸及委任，並非租賃，依民法第四百七十條第二項「借貸未定期
　　　　限，亦不能依借貸之目的，而定其期限者，貸與人得隨時請求返還借用物」及第五
　　　　百五十條前段規定「委任關係，因當事人一方死亡、破產或喪失行為能力而消滅」
　　　　，原告亦可終止借貸關係，委任關係亦因訴外人張漢卿死亡而消滅。
        再退一步言，如無民法第五百五十條前段適用，依民法第五百四十九條第一
        項規定「當事人之任何一方，得隨時終止委任契約。」原告仍可終止委任關
        係，為此原告以九十年二月八日民事準備書(一)狀之繕本送達被告為終止借貸
        及委任之表示，原告仍可為本件請求。
    二、又系爭「膳養契約」之訴外人張漢卿與被告甲○○之簽名，均與自稱在場見
        證之被告辛○○之簽名，其用筆顯有不同，一粗一細，苟係同時為之，應用
        同一支筆為之，不可能如此。尤其訴外人張漢卿與被告甲○○之簽名，似為
        簽名章，非親自為之，謹令其提出原本以資核對。
    三、依被告辛○○以前作證所述之內容，完全不符，說明如後：
      (一)依系爭「膳養契約」係將系爭房地交被告甲○○及丁○○使用，並非出租被
        告辛○○，苟如被告辛○○所述已承租在用，係被告甲○○與其簽約，何以
        第二條約定即日起委任被告甲○○及丁○○代為出租，不逕由被告辛○○與
        訴外人張漢卿訂租約？尤其依被告辛○○所述之緣由及係其要求寫此協議，
        以保障其承租權益，於情於理更應要求由訴外人張漢卿訂立租約。是被告辛○○之證言，不符情理，應不可採。
      (二)苟被告辛○○所述由其修繕，以修繕費抵付租金，何以契約第一條約定由被
        告丁○○代為修繕？
      (三)依系爭「膳養契約」第二條應由被告丁○○繳稅，被告辛○○既已見證，當
        知之甚詳，何以被告辛○○證稱仍代為繳稅？事實上，地價稅自原告繼承以
        來，均由原告繳納，被告辛○○所述應非可信。
      (四)依被告辛○○所提書面，其早先向訴外人張漢卿租用他屋，付十三萬九千元
        租金，因張家成員意見不一，訴外人張漢卿囑伊搬至系爭房屋，兩年後訴外
        人張漢卿向伊致歉，同意長期租借系爭房屋，退還上開所付，則其更應與訴
        外人張漢卿簽訂租約以保障權利，而非立此無關租賃之契約。事實上，苟被
        告甲○○確係借用其未得訴外人張漢卿同意而私自允許被告辛○○使用，依
        民法第四百六十七條第二項「借用人非經借貸與人之同意，不得允許第三人
        使用借用物。」及第四百七十二條第二款「借用人違反約定或依物之性質而
        定之方法使用借用物，或未經貸與人同意，允許第三人使用者。」可予終止
        ，是其有利害關係，其陳述難免偏頗，情理上自不可採信。
      (五)一般言之，如未特別要求見證人，既已由被告辛○○為見證，即不致再找第
        三人黃錦堂見證，然本件依被告辛○○所述，並未要求另找證人，而黃錦堂
        為見證人，僅係簽名，並未見及簽訂經過，是黃錦堂之證言應非可信。
　　四、退一步言，縱認系爭「膳養契約」為真正，其永久居住使用，並非定有期限
        ，原告仍可終止，茲原告已終止，被告即無使用之權源，仍應返還。又依民
        法第四百七十二條第一款規定「貸與人因不可預知之情事，自己需用借用物
        者，貸與人得終止契約」，參照最高法院五十八年台上字第七八八號判例「
        所謂不可預知之情事，指在訂立使用借貸契約以後所發生之情事，而非訂立
        契約時所能預見者而言。而所謂自己需用借用物，只須貸與人有自己需用借
        用物之原因事實為已足，其是否因正當事由而有收回之必要，不必深究」，
        故此項自己需用事由不必深究，則現因原告需自行使用，亦可終止，爰以原
        告九十年三月二十八日民事準備書(二)狀暨聲請調查證據之繕本送達被告為終
        止表示，原告仍可請求返還。
  參、證據：提出土地所有權狀影本、土地登記謄本、鈞院八十七年度訴字第一九一
      號民事判決影本、通知返還系爭房地通告函影本暨掛號回執影本、鈞院公證處
      認證書影本暨所附代筆遺囑影本各一份、現場相片六張、地價稅單影本六份為
      證；並聲請本院會同地政事務所人員勘測現場及將系爭「膳養契約」送請鑑定
      其上訴外人張漢卿之筆跡之真正。
乙、被告甲○○、庚○○、丁○○、丙○○方面：
  壹、聲明：駁回原告之訴及假執行之聲請；如受不利判決，願供擔保請准免為假執
      行。
  貳、陳述：
    一、程序部分：
      (一)被告不同意原告追加辛○○為被告。原告追加辛○○為被告，與民事訴訟法
        第二百五十五條第一項第二款及第五款規定不相符合。蓋原告請求被告甲○○等人遷讓房地一事，應審酌之事實為被告甲○○是否曾與兩造被繼承人張
        漢卿生前簽訂系爭「膳養契約」，而原告得否請求被告辛○○返還系爭房地
        ，則在於租賃事實之有無，二者之基礎事實並不同一。何況被告甲○○等人
        與辛○○之間就本件訴訟並無合一確定之必要。
      (二)又原告在準備程序即將終結之際，才追加證人辛○○為被告，已有拖延訴訟
        情事，就訴訟經濟而言，亦不宜允許原告為訴之追加。
    二、實體部分：
      (一)被告丁○○、庚○○、丙○○目前均未使用系爭房地，並非系爭房地之現占
        有人，是原告並無請求被告丁○○等三人遷讓房地及給付相當租金損害金之
        權利。
      (二)兩造之被繼承人即訴外人張漢卿生前於三十二年間與被告甲○○結為夫妻，
        婚後育有三名子女即被告庚○○、丁○○及丙○○。嗣後訴外人張漢卿結識
        女子王貴美，二人進而同居，並育有乙○○、己○○及戊○○三名子女。
      (三)八十三年間王女一再要求訴外人張漢卿先立遺囑，訴外人張漢卿雖不願意，
        但有難以拒絕之苦衷，加上日漸年老體衰，來日不多，並有感於多年來對被
        告甲○○及子女未善加照顧，希望對被告甲○○能有所補償，原擬將僅存之
        四成土地贈與被告甲○○及親生兩子，但因多重因素，未能達成願望，又為
        保障被告甲○○晚年生活，且系爭不動產屢遭淹水，又年久失修，訴外人張
        漢卿也希望有人負起管理修繕之責，乃提出折衷辦法，與被告甲○○立具系
        爭「膳養契約」，並請友人辛○○及黃錦堂作為見證人。
      (四)本件訴外人張漢卿既於八十三年六月十五日與被告甲○○簽訂系爭「膳養契
        約」，明確表示願將系爭房屋交予被告甲○○永久居住使用，是其系爭房屋
        之繼承人即原告自應承受系爭「膳養契約」約定之義務，亦即有忍受被告甲○○及丁○○自己使用或出租等使用收益系爭不動產之義務。
      (五)再者，被告甲○○與訴外人張漢卿曾簽訂系爭「膳養契約」一事，亦經證人
        黃錦堂及辛○○見證，前開契約之真實性，應無疑義。
      (六)雖然原告否認系爭「膳養契約」之真正，惟系爭「膳養契約」上訴外人張漢
        卿之簽名與原告所提出代筆遺囑上之簽名完全相同，應係出於訴外人張漢卿
        親簽；又一人擁有數顆印章，乃甚為平常之事，是難以二份文件上印章不同
        ，即加以否認前開契約書之真正。且依原告所提出之代筆遺囑內容，系爭房
        地之土地面積約為五九○平方公尺，由原告三人繼承，而坐落同段之第六○
        二之一○○、六○二之一○三、六○二之一○二地號三筆土地之面積約為三
        ○三平公尺，由被告四人繼承，原告每人所繼承之土地面積為被告每人所繼
        承之土地面積的二．六倍，被告所繼承之遺產與法定特留分幾近相符；而被
        告所繼承之第六○二之一○二地號土地已被徵收為道路，第六○二之一○三
        地號土地亦為道路預定地，第六○二之一○○地號土地為一僅五二平方公尺
        （約十五坪）之不規則畸零地，根本無法建築，是原告主張被告生活無虞，
        與事實顯有出入，再者如前所述，訴外人張漢卿因有多重苦衷，無法照其本
        意處分財產，為保障元配之晚年生活，才會與被告甲○○簽立系爭「膳養契
        約」（非遺囑），是即便訴外人張漢卿曾立遺囑分配遺產，亦應不影響系爭
        「膳養契約」之效力。證人辛○○於七十三年間原向訴外人張漢卿租用台中
        縣后里鄉○村路四八八號及四九二號房屋，以作為倉庫之用，然不久後證人
        辛○○因故被迫遷移至系爭房屋，因訴外人張漢卿於七十年間偕同王女搬出
        系爭房地後，即甚少回來，且證人辛○○又認為被告甲○○為女主人，應有
        權出租系爭房地，遂直接與被告甲○○簽訂租賃契約，證人辛○○於八十三
        年間與被告甲○○簽訂新的租賃契約，惟事後證人辛○○向友人請教，得知
        被告甲○○可能無法作主，且本身有意耗費鉅資整修房屋，唯恐將來訴外人
        張漢卿因故無法將系爭房屋出租予己，遂要求訴外人張漢卿授權被告甲○○
        代為出租，因訴外人張漢卿本身亦有意照顧被告甲○○之晚年生活，故始有
        前開契約之簽訂。證人辛○○於八十三年間修繕系爭房屋後，該房屋亦有可
        能發生毀損之情形，是訴外人張漢卿既將房屋交由被告甲○○及丁○○使用
        ，其自可要求被告丁○○就系爭房屋負責修繕。雖然契約第二條約定應由被
        告丁○○繳稅，被告丁○○將前開事項委由證人辛○○為之，應無不可，因
        原告辦理繼承後，地價稅單均寄發給原告，故地價稅才會改由原告繳納。系
        爭契約既由被告甲○○及訴外人張漢卿交由黃錦堂簽名見證，黃錦堂雖未親
        眼見及簽訂系爭契約過程，應非重點。
      (七)又原告主張系爭「膳養契約」為不定期限借貸契約，併主張依民法第五百五
        十條及第四百七十二條第一款規定終止契約。惟：
        1.期限以將來確定發生之事實為內容，如事實之發生為確定，其發生之時期
          雖不確定，亦無妨礙。系爭「膳養契約」第一條載明訴外人張漢卿願將系
          爭房地交予被告甲○○及丁○○永久居住使用，可知系爭「膳養契約」係
          有定期限之契約，其期限屆至之日為被告甲○○及丁○○均百年之日，雖
          然二人活命長短不確定，但為確定會發生之事實，是系爭契約為有定期限
          之契約。
        2.再者，從系爭「膳養契約」之標題「不動產處理及膳養合議契約」及該契
          約之實質內容觀之，系爭契約應非借貸契約，是類似贈與契約之無名契約
          。蓋訴外人張漢卿與原告甲○○簽訂系爭契約，主要是為照顧被告甲○○
          之晚年生活，是契約性質應是類似贈與契約。
        3.即便認為系爭「膳養契約」為借貸契約，系爭契約中訴外人張漢卿亦已拋
          棄終止借貸契約之權利。蓋系爭契約已明文約定：「未來雙方皆不得以任
          何理由及狀況排除上述契約」等語，顯然訴外人張漢卿已拋棄提前終止契
          約之權利，是原告應不得再為主張。
  參、證據：提出不動產處理及膳養合議契約及系爭房屋租賃契約書影本各一份為證
      ；並聲請訊問證人黃錦堂、辛○○。
丙、被告辛○○部分：
  壹、聲明：駁回原告之訴及假執行之聲請。
  貳、陳述：本件係訴外人張漢卿要被告辛○○與被告甲○○或丁○○協談訂約，被
      告辛○○才會與被告甲○○就系爭房屋簽訂租約。
丁、本院依職權調取本院八十七年度訴字第一九一號回復繼承權民事案卷。
    理      由
一、按起訴狀送達後，原告不得將原訴變更或追加他訴，但請求之基礎事實同一者或
    擴張或減縮應受判決事項之聲明者，不在此限，民事訴訟法第二百五十五條第一
    項第二款、第三款定有明文。經查，本件原告起訴原請求被告甲○○、庚○○、
    丁○○、丙○○自系爭房地遷讓及給付其自八十七年七月二十三日起至系爭房地
    返還日止，按月給付原告相當於租金之損害金九千元；嗣於起訴狀送達後，因被
    告甲○○抗辯已將系爭房屋出租予辛○○使用，原告乃再追加辛○○為被告，並
    將上開損害金減縮為每月八千四百六十四元。因上開損害金之減縮，為減縮應受
    判決事項之聲明，而原告主張原來被告及辛○○皆為無權占用，而依所有物返還
    請求權訴請其遷讓，故本件原告追加辛○○為被告自屬請求之基礎事實同一者，
    參諸首揭規定，均應准許，合先敘明。
二、原告主張：坐落台中縣后里鄉○○○段第六○二之一○、六○二之九九地號土地
    （下稱系爭土地）及其上建物門牌台中縣后里鄉○村路四八二巷六號房屋（下稱
    系爭房屋），為原告因繼承其父即訴外人張漢卿而取得所有權，並於八十七年七
    月二十三日辦妥繼承登記，雖系爭房屋部分占用之同段第六○二之一○三地號土
    地非原告所有，但房屋為獨立之不動產，與土地無關。詎被告未經原告等同意予
    以占用，侵害原告所有權，為此本於所有權，依民法第七百六十七條之規定，請
    求被告返還。又被告無權占用系爭房地，受有相當於租金之不當得利，致原告受
    有損害，依不當得利及共同侵權行為之法律關係，被告應予賠償，爰依土地法第
    一百零五條準用同法第九十七條之規定，請求被告應自無權占有之日即八十七年
    七月二十三日起至系爭房地返還日止，按月給付原告八千四百六十四元之損害金
    等語；被告甲○○、庚○○、丁○○、丙○○則以：兩造之被繼承人即訴外人張
    漢卿生前為保障其妻即被告甲○○之晚年生活，且希望有人負起管理修繕之責，
    乃提出折衷辦法，與被告甲○○立具「不動產處理及膳養合議契約」（下稱系爭
    「膳養契約」），並請友人辛○○及黃錦堂見證，系爭「膳養契約」既約定由被
    告甲○○及丁○○「永久居住使用」系爭房地，可見系爭「膳養契約」係有定期
    限之契約，其期限屆至之日為被告甲○○及丁○○均百年之日，且系爭「膳養契
    約」已明文約定：「未來雙方皆不得以任何理由及狀況排除上述契約」等語，顯
    然訴外人張漢卿已拋棄提前終止契約之權利，是原告應不得再任意終止系爭契約
    ；又被告丁○○、庚○○、丙○○目前均未使用系爭房地等語資為抗辯；另被告
    辛○○則以：本件係訴外人張漢卿要其與被告甲○○或丁○○協談訂約，其才會
    與被告甲○○就系爭房屋簽訂租約等語資為抗辯。
二、本件兩造之被繼承人即訴外人張漢卿生前與其妻即被告甲○○育有三名子女即被
    告庚○○、丁○○及丙○○，並與婚外女子王貴美生下原告乙○○、己○○及戊○○三人；訴外人張漢卿生前於八十五年十一月二十九日持代筆遺囑至本院公證
    處辦理認證，依該代筆遺囑之記載，訴外人張漢卿將其所有之系爭土地及系爭未
    經保存登記之房屋指定由原告共同繼承，嗣訴外人張漢卿於八十七年一月二十一
    日死亡，原告即於八十七年七月十五日持系爭代筆遺囑向台中縣豐原地政事務所
    辦理系爭土地之繼承登記，而系爭房地於六十三年間即經訴外人張漢卿交由被告
    甲○○居住至今等事實，已據原告提出系爭土地所有權狀影本、土地登記謄本、
    本院八十七年度訴字第一九一號民事判決影本、通知返還系爭房地通告函影本暨
    掛號回執影本、鈞院公證處認證書影本暨所附代筆遺囑影本各一份、現場相片六
    張及地價稅單影本六份為證，且為兩造所不爭執，並經本院依職權調閱本院八十
    七年度訴字第一九一號民事案卷（內附有相關戶籍謄本）查明屬實，復經本院會
    同台中縣豐原地政事務所人員至現場履勘測量屬實，製有勘驗筆錄及複丈成果圖
    附卷可稽，應堪信為真實。
三、而被告甲○○辯稱：訴外人張漢卿生前曾與被告甲○○立具系爭「膳養契約」，
    約定由被告甲○○永久使用居住系爭房地等語；被告丁○○、庚○○、丙○○辯
    稱：其三人目前均未使用系爭房地等語；被告辛○○則辯稱：本件係訴外人張漢
    卿要其與被告甲○○或丁○○協談訂約，其才會與被告甲○○就系爭房屋簽訂租
    約等語，惟為原告所否認。故本件兩造爭執之點厥為(一)被告甲○○使用系爭房地
    有無正當權源；(二)系爭「膳養契約」是否真正，如為真正，其約定對原告有何拘
    束力；(三)被告丁○○、庚○○、丙○○目前有無在系爭房屋居住；(四)被告辛○○
    是否有權使用系爭房屋。經查：
  (一)被告甲○○部分：
    1.原告乙○○、己○○於九十年三月八日本院言詞辯論時陳稱：「（這間房子原
      先何人在住？）六十三年間就由被告居住至今，八十五年間我父親（即訴外人
      張漢卿）立遺囑時，也是由被告居住中，當時我父親並沒有交待將來被告如何
      搬遷的事」等語，可見系爭房地於六十三年間即經訴外人張漢卿由交由被告甲○○居住至今。
    2.按夫妻互負同居之義務；又夫妻互負扶養之義務，其負扶養義務之順序與直系
      血親卑親屬同，其受扶養權利之順序與直系血親尊親屬同。民法第一千零一條
      前段及第一千一百十六條之一分別定有明文。本件訴外人張漢卿既於生前與被
      告甲○○有夫妻關係，復於六十三年間即將系爭房地交由被告甲○○居住至今
      ，應認訴外人張漢卿生前係為履行對其妻即被告甲○○之扶養及同居之義務乃
      將系爭房地交由被告甲○○居住使用，亦即被告甲○○於訴外人張漢卿生前並
      非無權占有系爭房地。
    3.惟訴外人張漢卿於八十七年一月二十一日死亡後，被告甲○○使用系爭房地之
      權源又為何？被告甲○○乃提出系爭「膳養契約」用以證明訴外人張漢卿生前
      曾同意由其永久使用居住系爭房地乙節，惟為原告所否認。而原告聲請本院將
      系爭「膳養契約」送請鑑定，經本院二度囑託法務部調查局鑑定其上訴外人張
      漢卿之筆跡之真正，然該局均以「依目前送鑑資料評估，歉難鑑定」為由而未
      提出鑑定結果，有該局函二紙附卷可稽，且兩造亦表示已無法提出訴外人張漢
      卿生前其他之筆跡資料供鑑定參考，是本院已無從鑑定系爭「膳養契約」其上
      訴外人張漢卿之筆跡是否為真正。故被告甲○○乃舉證人黃錦堂、辛○○以證
      明系爭「膳養契約」之真正。依證人辛○○於九十年三月八日本院言詞辯論時
      結證（按證人辛○○係於九十年五月三十一日始經原告具狀追加為被告）稱：
      「（你有否看過此協議書〔指系爭「膳養契約」〕？）有，是張漢卿打電話叫
      我去簽名的，而且這張協議書是我要求他寫的，系爭房子及後面倉庫是我在七
      十三年間向張漢卿租的，每月租金六千元，但條件是要留一個房間給甲○○住
      ，到了八十三年間，因為房子老舊不堪，我與張漢卿（立）協議書由我出錢翻
      修，我就花了四十多萬元翻修該房子，張漢卿就同意以我所出翻修的錢的利息
      來抵租金，當時我有與甲○○立新的租約，但後來我去請教朋友，發現產權是
      張漢卿的，覺得甲○○可能無法永久做主，我為了能長期租用這房子的，我才
      出面請張漢卿與甲○○簽這張協議書，這張協議書是甲○○寫的，在八十三年
      六月十五日在系爭房子內由張漢卿、甲○○本人自己簽名蓋章的，我在旁邊做
      見證，然後我也在上面簽名蓋章做證」、「當時黃錦堂是否在場？）沒有，當
      時只有我們三人在場」、「自八十三年到八十七年間的地價稅都是我在繳的」
      、「兩份租約都是和甲○○簽的，因為平時張漢卿很少到系爭房屋，所以我才
      和甲○○簽約，而且寫這份協議書前，張漢卿就有口頭同意房子讓我翻修，張
      漢卿出面簽協議書時，房子尚未翻修，我是等到房子翻修好後才和甲○○簽租
      約。另外我並沒有要求第二個見證人，我並不知道黃錦堂有在協議書上簽名做
      證」、「（八十三年你在簽此協議書時，張漢卿的身體狀況如何？）那時他身
      體狀況還好，可以自由行動」等語；且證人黃錦堂於同日本院言詞辯論時亦結
      證稱：「（你有否看過此協議書〔指系爭「膳養契約」〕？）有，當天是張漢
      卿打電話叫我去作證人，我去時有張漢卿、甲○○夫妻二人在場，辛○○也不
      在場，張漢卿就拿出這張協議書叫我簽名，我看到時，張漢卿、甲○○及辛○○都已在協議書上面簽名、蓋章了，我並不清楚他們是何時在上面簽章的，我
      把協議書看好後，才在上面簽名蓋章的」、「（你何時在協議書上簽名蓋章的
      ？）就是協議書上寫的八十三年六月十五日」、「張漢卿打電話來時說，這幢
      房子一直都是甲○○在住，將來也要由他繼續住下去，但要由丁○○負責修繕
      及繳稅金，要我過去作證，我才帶印章過去，我是下午才過去的，我在系爭房
      子的客廳簽的」、「（當時張漢卿的身體的狀況如何？）他身體狀況很好，但
      當天他一直坐著，我沒有看到他如何來的」、「（當天張漢卿可否自由走動？
      ）我不清楚，不過我知道他是八十五年才生病」等語。顯見證人黃錦堂、辛○○係先後在被告甲○○與訴外人張漢卿面前，於系爭「膳養契約」上簽名見證
      被告甲○○與訴外人張漢卿確有簽立系爭「膳養契約」，證人辛○○復親見訴
      外人張漢卿於系爭「膳養契約」上簽名蓋章。雖原告質疑證人黃錦堂、辛○○
      之證詞有虛偽不實之處，惟訴外人張漢卿為何與被告甲○○簽立系爭「膳養契
      約」，及被告甲○○與訴外人張漢卿欲找幾人見證其簽約之事，其自可自由決
      定，非旁人所能置喙。況訴外人張漢卿生前除與其妻即被告甲○○育有三名子
      女外，尚與婚外女子王貴美育有原告三人，訴外人張漢卿欲如何公平分配其財
      產予兩造，自有其為難之處，且訴外人張漢卿生前是否將系爭「膳養契約」之
      事告知原告，亦有其考量之處，故亦難以原告未經訴外人張漢卿告知有系爭「
      膳養契約」之事或事後訴外人張漢卿已將系爭房屋及土地指定由原告繼承，即
      遽認系爭「膳養契約」為虛偽。是應認系爭「膳養契約」確為被告甲○○與訴
      外人張漢卿所簽立。而原告既因繼承而取得系爭房地之所有權，自應同時承受
      訴外人張漢卿就系爭「膳養契約」有關系爭房地之一切權利義務。
    4.觀諸系爭「膳養契約」係記載：「立契約人張漢卿（甲方）、甲○○（乙方）
      夫妻間就不動產處理及膳養，經合意訂立本契約，其內容如左：第一條：甲方
      願將其所有坐落台中縣后里鄉○村路四八二巷六號權利範圍之全部土地及建物
      ，交予乙方及次男丁○○永久居住使用，並由次男丁○○代為修繕、管理及照
      顧。第二條：第一條所示之土地及建物即日起委任乙方及次男丁○○代為全權
      處理出租、繳稅等相關事務。甲○○代筆如右內容，未來雙方皆不得以任何理
      由及狀況排除上述契約」等語。分別說明如下：
      (1)雖訴外人張漢卿於八十七年一月二十一日死亡後即不再對被告甲○○負有扶
        養及同居之義務，然依系爭「膳養契約」第一條約定，訴外人張漢卿同意由
        被告甲○○永久居住使用系爭房地，顯然被告甲○○目前使用系爭房地，係
        經訴外人張漢卿之同意，而無償借予其繼續使用。且其二人既係約定「永久
        居住使用」，應認為訴外人張漢卿同意將系爭房地借由被告甲○○使用至其
        百年之後再行收回，則被告甲○○此部分之主張應可採信。
      (2)至原告主張其現因需自行使用系爭房地，而依民法第四百七十二條第一款「
        貸與人因不可預知之情事，自己需用借用物者，貸與人得終止契約」之規定
        ，向被告為終止系爭借貸關係之意思表示云云。按貸與人因不可預知之情事
        需用借用物者，得終止契約，為民法第四百七十二條第一款所明定，所謂不
        可預知之情事，指在訂立使用借貨契約以後所發生之情事，而非訂立契約時
        所能預見者而言，又所謂自己需用借用物，祇需自己有需用借用物之原因事
        實為已足，其是否因正當事由而有收回之必要，不必深究，良因使用借貸係
        無償性質，不能附苛刻條件之故。惟民法第四百七十二條第一款之規定並非
        強制規定，當事人非不得為不同之約定。而訴外人張漢卿與被告甲○○已於
        系爭「膳養契約」文末約定「未來雙方皆不得以任何理由及狀況排除上述契
        約」等語，自可認訴外人張漢卿為保障被告甲○○之晚年生活，同意將系爭
        房地借由被告甲○○使用至其百年之後再行收回，在此期間不得以任何事由
        收回系爭房地。是訴外人張漢卿與被告甲○○既已就系爭房地之借用期限為
        如是之約定，原告於繼承系爭房地時，自應承受訴外人張漢卿就系爭「膳養
        契約」有關系爭房地之一切權利義務。準此，原告主張其現因需自行使用系
        爭房地，而依民法第四百七十二條第一款之規定向被告甲○○為終止系爭借
        貸關係之意思表示乙節，因已違反上開借用期限之約定，自不生終止之效力
        。
    5.又原告主張苟被告甲○○係未得訴外人張漢卿同意而私自允許被告辛○○使用
      系爭房屋，依民法第四百六十七條第二項「借用人非經借貸與人之同意，不得
      允許第三人使用借用物」及第四百七十二條第二款「借用人違反約定或依物之
      性質而定之方法使用借用物，或未經貸與人同意，允許第三人使用者」等規定
      ，亦可予終止云云，惟此為被告甲○○所否認，並辯稱：伊係依系爭「膳養契
      約」之授權將系爭房屋之一部分出租予被告辛○○使用等語。經查：
      (1)觀諸被告甲○○所提出之系爭「膳養契約」第二條及文末係記載：「第一條
        所示之土地及建物即日起委任乙方（即被告甲○○）及次男丁○○代為全權
        處理出租、繳稅等相關事務。．．．未來雙方皆不得以任何理由及狀況排除
        上述契約」等語，可見訴外人張漢卿有委任被告甲○○於借用系爭房屋期間
        代為全權處理出租事宜。
      (2)而原告復主張依民法第五百五十條前段規定，系爭委任關係已因訴外人張漢
        卿死亡而消滅，縱無民法第五百五十條前段適用，原告亦可依民法第五百四
        十九條第一項「當事人之任何一方，得隨時終止委任契約」之規定，終止系
        爭委任關係云云。惟按當事人之任何一方，得隨時終止委任契約；又委任關
        係，因當事人一方死亡、破產或喪失行為能力而消滅。但契約另有訂定，或
        因委任事務之性質不能消滅者，不在此限。民法第五百四十九條第一項及第
        五百五十條分別定有明文。本件訴外人張漢卿於生前與被告甲○○有夫妻之
        至親關係，又基於相互之信用關係，乃委任被告甲○○於借用系爭房地期間
        代為全權處理系爭房屋之出租事宜，且雙方復有「未來雙方皆不得以任何理
        由及狀況排除上述契約」之約定，是應認雙方有不得隨時終止系爭委任契約
        及系爭委任關係不因委任人即訴外人張漢卿死亡而消滅之特約，故系爭委任
        關係尚不因委任人即訴外人張漢卿死亡而歸於消滅，而原告於繼承系爭房地
        時，自應承受訴外人張漢卿就系爭「膳養契約」有關系爭委任契約之一切權
        利義務。準此，原告主張系爭委任關係已因訴外人張漢卿死亡而歸於消滅云
        云，要無可採。且原告亦無法證明被告甲○○之信用動搖，是原告主張依民
        法第五百四十九條第一項之規定向被告甲○○為終止系爭借貸關係之意思表
        示乙節，應不生終止之效力。
      (3)是被告甲○○所辯其係經訴外人張漢卿之委任，始將系爭房屋出租予被告辛○○使用乙節，即屬有據。故原告主張依民法第四百六十七條第二項及第四
        百七十二條第二款之規定，向被告甲○○為終止系爭借貸關係之意思表示乙
        節，亦不生終止之效力。
    6.綜上所述，原告既有義務將系爭房地借由被告甲○○使用至其百年之後再行收
      回，在此期間不得以任何事由收回系爭房地，是被告甲○○即非無權占有系爭
      房地。
  (二)被告丁○○、庚○○、丙○○部分：
    原告主張被告丁○○、庚○○、丙○○無權占有系爭房地云云，惟為被告丁○○
    、庚○○、丙○○所否認，並辯稱：伊三人目前並未使用系爭房地等語，是原告
    自應先就被告丁○○、庚○○、丙○○有占有系爭房地之事實負舉證責任。而原
    告就此事實迭未舉證以實其說，原告此部分之主張即難採信。
  (三)被告辛○○部分：
    原告主張被告辛○○無權占有系爭房屋云云，惟為被告辛○○所否認，並辯稱：
    係訴外人張漢卿要其與被告甲○○或丁○○協談訂約，其才會與被告甲○○就系
    爭房屋簽訂租約等語。是被告辛○○既自認有占有系爭房屋之事實，自應就占有
    系爭房屋之合法權源負舉證之責。而被告辛○○所辯其係向被告甲○○承租系爭
    房屋使用乙節，業據其提出系爭房屋租賃契約書影本一份為證，被告甲○○亦自
    承系爭房屋確為其出租被告辛○○使用；又被告甲○○係受訴外人張漢卿之委任
    ，於其借用系爭房地期間代為全權處理出租事宜，且其後由原告繼承訴外人張漢
    卿之委任人地位，系爭委任契約至今仍有效存在，均如前述，是被告辛○○自可
    執與被告甲○○之租賃關係對抗原告，被告辛○○占有系爭房屋應非無權占有，
    原告此部分之主張亦屬無據。
四、從而，原告依所有物返還請求權訴請被告遷讓系爭房地，及依不當得利與共同侵
    權行為之法律關係請求被告給付相當於租金之損害賠償，為無理由，應予駁回。
    原告之訴既經駁回，其假執行之聲請，亦失所附麗，併予駁回。
五、本件事證已臻明確，兩造其餘攻擊防禦方法、陳述及舉證，與本件判決結果並無
    影響，爰不一一論述，附此敘明。
六、據上論結，本件原告之訴為無理由，依民事訴訟法第八十五條第二項，判決如主
    文。
中　　　華　　　民　　　國　　九十一　　年　　　三　　　月　　二十六　　日
                              臺灣臺中地方法院民事第四庭
~B法　　　官　許秀芬
右為正本係照原本作成
如對本判決上訴，須於判決送達後二十日內向本院提出上訴狀
中　　　華　　　民　　　國　　九十一　　年　　　三　　　月　　二十六　　日
~B法院書記官
